【裁判字號】    91,上更(一),848
【裁判日期】    920625
【裁判案由】    水土保持法等
【裁判全文】
臺灣高等法院刑事判決                      九十一年度上更（一）字第八四八號
    上  訴  人
    即  被  告  己○○
                戊○○
右上訴人因違反水土保持法案件，不服臺灣板橋地方法院八十七年度訴字第二一五四
號，中華民國八十八年七月二十一日、八十八年十月一日第一審判決（起訴案號：臺
灣板橋地方法院檢察署八十七年度偵字第一四三四七、二一一九七號，暨移送併辦案
號：同署八十七年度他字第一二一七號、八十八年度偵字第一六三八二號、臺灣士林
地方法院檢察署八十七年度偵字第七一四一號、八十八年度偵字第四二二號），提起
上訴，經判決後由最高法院發回更審，本院判決如左：
    主    文
原判決關於戊○○、己○○部分撤銷。
戊○○、己○○共同違反於山坡地內開挖整地，其水土保持義務人，應先擬具水土保
持計劃，送請主管機關核定之規定，未先擬具水土保持計劃而擅自開發使用，致生水
土流失，戊○○處有期徒刑壹年貳月，己○○處有期徒刑拾月。
    事    實
一、戊○○、己○○二人明知於山坡地從事開挖整地，應經調查規劃，其水土保持義
    務人應先擬具水土保持計劃，送請主管機關核定，始得為之，竟共同為犯意聯絡
    ，將戊○○所有信託登記庚○○等人名下之台北縣八里鄉○○里○○段荖阡坑小
    段六三○之三地號土地（經行政院八十六年七月三十一日台八十六農三○八二四
    號函核定，省府八十六年十月八日八六府農水字第一六八八六七號公告為山坡地
    ），名義上出租予己○○，實際上委由己○○管理，自民國八十七年一月間起，
    基於單一決意，由己○○僱請不知情之趙阿吟（經原審判決無罪確定）在現場看
    管及分送水果，及僱用不知情之周玉清及洪文岩（均經原審判決無罪確定）以挖
    土機、堆土機開挖整地，接續共開挖面積達五二九平方公尺（如附圖斜線甲部分
    ），整地覆土面積達二○六○平方公尺（如附圖斜線乙部分），致生水土流失。
    嗣於同年七月七日經警查獲趙阿吟在現場看管及分送水果，周玉清及洪文岩以挖
    土機、堆土機整地。
二、案經台北縣政府函送臺灣士林地方法院檢察署呈請台灣高等法院檢察署檢察長核
    轉台灣板橋地方法院檢察署暨台北縣政府警察局蘆洲分局移送臺灣板橋地方法院
    檢察署檢察官偵查起訴及移送併辦。
    理    由
一、上訴人即被告戊○○、己○○經傳雖未到庭，惟據其以前陳述，均矢口否認右開
    犯行。戊○○並辯稱：伊有作水土保持計劃，只有在土地上種水果而已，並未開
    挖整地，且因他人在土地上傾倒廢棄物，而加以清除整理，沒有水土流失情形云
    云。己○○則辯稱：土地是戊○○的，請伊照顧看管，司機是伊僱用的，如有人
    來倒垃圾，就將其推掉，伊僅種果樹，並沒有開挖土地云云。
二、經查：
  (一)右揭己○○僱請不知情之趙阿吟在現場看管及分送水果，及僱用不知情之周玉清
    及洪文岩以挖土機、堆土機開挖整地之事實，業據證人趙阿吟、周月清、洪文岩
    供明在卷，且被告等整地開挖變更地形，亦經台北縣政府命其停止及回復原狀，
    有台北縣政府八十八年四月三十日八八北府工都字第一六一六八二號函在卷可查
    （見偵字第一六三八二卷第十二頁），是被告等有開挖、整地行為，應可確認。
    而系爭六三○之三號土地，經查業經行政院六十八年十一月二十日台經字第一一
    七○一號函核定，臺灣省政府六十九年二月六日府農山字第一二○一六六號公告
    為山坡地，及水土保持法之行政院八十六年七月三十一日台八十六農三○八二四
    號函核定，省府八十六年十月八日八六府農水字第一六八八六七號公告山坡地，
    有台北縣政府八十七年十二月十日八七北府農六字第三九一二二○號函在卷可稽
    （見他字第五一七號卷第五十三頁）。
  (二)本件經檢察官於八十七年十月二十日下午三時三十分許，會同台北縣政府農業局
    職員乙○○，淡水地政事務所楊明男及八里分駐所警員嚴志成履勘現場時，乙○○當場指稱：「原地之地貌原屬植林，現均為黃土」等語；警員嚴志成亦指稱：
    「二年前坡度還是橢圓型，但經二年下雨的沖刷已呈斜坡狀，山坡下的排水溝已
    被黃土覆蓋」等語；而經現場履勘結果確發現現場坡地已挖成階梯式、黃土裸露
    等情，有履勘筆錄附卷可稽（見偵字第一四三四七號卷第六十九頁），顯見上開
    土地水土流失已甚嚴重。
  (三)被告戊○○雖曾於右開土地開挖整地，於八十四年十月六日遭警查獲，有臺灣士
    林地方法院八十五年度訴字第四○○號判決在卷可稽，然本件經原審法院至現場
    履勘結果，發現被告戊○○與己○○本次再度僱人施工之範圍，開挖面積達五二
    九平方公尺，覆土面積達二○六○平方公尺，據地政人員甲○○於勘驗時陳稱：
    「．．上次開挖之部份是斜坡，此次將斜坡變成階梯狀，並且有擴張一部份開挖
    地區，又廢土向下覆蓋部份，係超出上開開挖之範圍」等語，有履勘筆錄、土地
    複丈成果圖、現場照片等在卷可憑（見原審卷第八十頁反面、第八十三至八十六
    頁、第八十八至八十九頁）。證人乙○○於本院訊問時，再稱：「（六三○之三
    山坡地由二年前之橢圓形變更斜坡狀是因整地開發還是因雨水沖刷而致水土流失
    而形成？）是整地開發形成的。是八十七年那次整地造成的」（見本院九十一年
    十一月二十五日訊問筆錄），則被告等顯有再開挖、整地之行為，且其再開挖、
    整地已破壞地表，產生水土流失之結果。被告等諉稱未開挖整地，不構成水土流
    失云云，顯與事實不符，自非可採。再被告戊○○縱有擬定水土保持計劃，惟既
    未送請主管機關核准，與法不合，仍無礙其依法應負之責。
  (四)被告己○○及戊○○於警訊時雖均陳稱：前揭山坡地係出租予己○○云云，然雙
    方並未訂立合約，此據被告己○○於警訊中供明，顯不合常情，況被告己○○於
    本院前審調查時再供陳：「八十七年一月開始受僱於戊○○」（見本院上訴卷第
    五十七頁），足見系爭土地名義上出租於己○○，而實際上係二人具犯意聯絡共
    同開挖整地甚明。又被告二人均有多次違法開挖整地遭起訴判刑之紀錄，此有台
    灣高等法院檢察署刑事紀錄簡覆表在卷可查，二人對於所開挖整地之山坡地，應
    先擬具水土保持計劃，送請主管機關核定，洵難諉為不知，竟仍僱用不知情之司
    機開挖整地致生水土流失，其等故意違反水土保持法至明。
  綜合以上，被告等前開所辯，無非事後卸責之詞，不足採信，其等犯行均堪認定，
  應依法論科。
三、核被告戊○○、己○○所為，係違反水土保持法第三十三條第一項第二款、第三
    項，未擬具水土保持計劃擅自從事第八條第一項第五款規定之其他開挖整地罪、
    修正前山坡地保育利用條例第三十五條第一項第一款、第三項之罪。二者屬法規
    競合，應從特別法即水土保持法第三十三條第一項第二款、第三項之規定處罰（
    參見最高法院九十一年度台上字第四八四八號判決），公訴人認係想像競合犯水
    土保持法第三十二條第一項之罪，惟該條指在公有及私人之山坡地未經同意擅自
    開墾，本案為被告自己之土地，應適用同法第三十三條第一項第二款、第三項規
    定，檢察官尚有誤解，爰於不妨礙事實同一內，變更起訴法條。又被告戊○○與
    己○○間有犯意聯絡及行為分擔，均為共同正犯。被告等僱用多人持續開挖土地
    ，係基於單一決意，接續為之，為接續犯屬單純一罪，被告等利用不知情之工人
    趙阿吟、周玉清、洪文岩犯罪，為間接正犯。原審論處被告等罪刑，本非無見，
    惟查(一)被告等利用不知情之趙阿吟、周玉清、洪文岩開挖山坡地，原判決漏未論
    以間接正犯。(二)被告戊○○涉嫌於八十四年七月間起至同年十月六日下午二時四
    十分許遭警查獲止，開挖山坡地部分（即移送併案之臺灣士林地方法院檢察署八
    十八年度偵字第四二二號案件），原審誤為與本件屬裁判上一罪（詳如後述），
    而併予審判。(三)本件起訴事實，尚包括在同地段第六三○之四號山坡地開挖整地
    ，原判決未予處理，有受請求之事項未予判決之違法，均有未洽；被告等上訴否
    認犯罪雖無理由，惟原判決既有可議，仍屬無可維持，自應由本院將原判決撤銷
    改判。爰審酌被告等均曾違反山坡地保育利用條例案經法院判刑在案，今復再違
    犯、及其等犯罪動機、目的、手段、犯罪所生之危害甚大等一切情狀，分別量處
    如主文所示之刑，以資懲儆。至扣案之挖土機、堆土機各一台，並非戊○○所有
    ，自不得依法沒收，併此敘明。
四、公訴意旨另以：被告戊○○於八十七年一月間起，未擬具水土保持計畫，送請主
    管機關許可，將其所有位於台北縣八里鄉○○里○○段荖阡坑小段六三○之四之
    山坡地出租予己○○從事開挖整地工作，致生水土流失。因認被告等此部分亦涉
    犯山坡地保育條例第三十五條第一項第一款、第三項及水土保持法第三十二條第
    一項之罪嫌云云。按事實之認定，應憑證據，如未能發現相當證據，或證據不足
    以證明，自不能以推測或擬制之方法，以為裁判基礎；又認定不利於被告之事實
    ，須依積極證據，苟積極證據不足為不利於被告事實之認定時，即應為有利於被
    告之認定，更不必有何有利之證據。最高法院分別著有四十年度台上字第八十六
    號、三十年度上字第八一六號判例可參。訊據被告等均矢口否認右揭犯行，經查
    ，證人即淡水地政事務所測量員丙○○於本院供證：「縣府人員跟我講六三○之
    四在八十四年就是現場那樣子了，八十七年時沒有再新增加覆土．．」，證人即
    台北縣政府農業局水保科員丁○○亦到庭供證：「（被告等人有無在八十七年間
    ，在六三○之四號土地上整地？）沒有。只有六三○之三地號」（以上見本院九
    十二年五月二十六日訊問筆錄），足見被告等開挖整地範圍並未包括右揭六三○
    之四地號。此外，復查無其他積極證據足證被告等有檢察官所指此部分犯行，被
    告等此部分犯罪應屬不能證明，原應諭知無罪，惟此部分與右起訴有罪部分屬同
    一事實為單純一罪，爰不另為無罪之諭知。
五、至移送併案審理之臺灣士林地方法院檢察署八十八年度偵字第四二二號案件（含
    同署八十七年度他字第五一七號）、臺灣板橋地方法院檢察署九十年度偵字第一
    二五三二號案件，經查，上該二案件分別係在八十四年七月間起至同年十月間於
    台北縣八里鄉○○里○段○○○段六三○之三、六三○之四、六三一、六三二、
    六三二之三、六三二之六之山坡地開挖整地，及在八十四、五年間於台北縣五股
    鄉○○○段冷水段三九－五九、三九－五八等地號開挖整地、建築房舍，均已距
    本件犯行時間相隔二年餘，時間已無緊接，自難認係基於概括犯意而為，即無裁
    判上一罪之連續犯關係，本院無從併予審理。又移送併案審理之臺灣板橋地方法
    院檢察署八十八年度偵字第一六三八二號被告戊○○涉嫌都市計畫法案件部分，
    查被告行為時，即七十七年七月十五日修正公佈之都市計畫法第八十條係規定「
    不遵前條規定拆除、改建、停止使用、或恢復原狀者，除應依法予以行政強制執
    行外，並得處六個月以下有期徒刑、拘役、或科三千以下之罰金」，是該條處罰
    之構成要件須以『不遵前條』規定為前提，依同法第七十九條規定「在都市計畫
    地區範圍內建造或使建築物，採取土石，變更地形，違反本法之規定及各級政府
    基於本法所發布之命令時，當地地方政府或鄉鎮縣轄市公所得命令其立即拆除、
    改建、停止使用或恢復原狀」，足見被告所為該當都市計畫法第八十條罪名，所
    需之構成犯罪事實，仍以具『不遵前條』行為，始足當之，是此，應係另行起意
    ，與水土保持法為二行為，顯未具想像競合之裁判上一罪關係。綜上，上該併送
    併案審理部分，應退由檢察官另行偵辦，特以指明。
六、被告戊○○、己○○經合法傳喚，無正當理由不到庭，爰不待其陳述逕行判決。
據上論斷，應依刑事訴訟法第三百六十九條第一項前段、第三百六十四條、第二百九
十九條第一項前段、第三百條、第三百七十一條、水土保持法第三十三條第一項、第
三項，刑法第十一條前段、第二十八條，判決如主文。
本案經檢察官謝英民到庭執行職務。
中      華      民      國    九十二    年      六      月    二十五    日
                              臺灣高等法院刑事第五庭
                                  審判長法  官  趙  功  恆
                                        法  官  蘇  素  娥
                                        法  官  楊  貴  雄
右正本證明與原本無異。
如不服本判決，應於收受送達後十日內向本院提出上訴書狀，其未敘述上訴之理由者
並得於提起上訴後十日內向本院補提理由書（均須按他造當事人之人數附繕本）。
                                        書記官  林  淑  貞
中      華      民      國    九十二    年      六      月    二十六    日
附錄：本案論罪科刑法條全文
水土保持法第三十三條第一項、第三項：
一有下列情形之一者，處新臺幣六萬元以上三十萬元以下罰鍰：
  一違反第八條第一項規定未依水土保持技術規範實施水土保持之處理與維護，或違
    反第二十二條第一項，未在規定期限內改正或實施仍不合水土保持技術規範者。
  二違反第十二條至第十四條規定之一者，未先擬具水土保持計劃或未依核定計劃實
    施水土保持之處理與維護者，或違反第二十三條規定，未在規定期限內改正或實
    施仍不合水土保持技術規範者。
三第一項第二款情形，致生水土流失或毀損水土保持之處理與維護設施者，處六個月
  以上五年以下有期徒刑，得併科新臺幣六十萬元以下罰金；因而致人於死者，處三
  年以上十年以下有期徒刑，得併科新臺幣八十萬元以下罰金；致重傷者，處一年以
  上七年以下有期徒刑，得併科六十萬元以下罰金。


司法院資訊處製作；財團法人民間司法改革基金會備份。
